【裁判字號】    99,訴,1348
【裁判日期】    990630
【裁判案由】    偽造文書等
【裁判全文】
臺灣臺中地方法院刑事判決              99年度訴字第1348號
公  訴  人  臺灣臺中地方法院檢察署檢察官
被      告  甲○○
上列被告因偽造文書等案件，經檢察官提起公訴（98年度偵字第
21497 號），被告於本院準備程序中就被訴事實為有罪之陳述，
經本院合議庭裁定由受命法官獨任依簡式審判程序審理，判決如
下：
    主    文
張益犯業務侵占罪，處有期徒刑壹年陸月；又犯行使偽造私文
書罪，共拾陸罪，各處有期徒刑月。應執行有期徒刑貳年。
    犯罪事實及理由
一、本案犯罪事實：
  (一)張益原係永全物業管理顧問有限公司（以下簡永全公司）
    之職員，因永全公司與大東家南園管理委員會間（下稱大東
    家管委會）簽訂「集合住宅大樓綜合管理服務契約書」，由
    永全公司負責大東家南園社區行政及財務管理服務，永全公
    司遂自96年6 月間起，派遣張益至大東家管委會擔任總幹
    事，負責執行大東家管委會交辦之管理事務、將所代為收取
    之大東家南園社區管理費存入大東家管委會之金融帳戶內（
    即台中市農會帳號000000000000號帳戶）、按月製作大東家
    管委會財務報等業務，係從事業務之人。詎張益因需錢孔
    急，竟基於意圖為自己不法所有之業務侵占犯意，自97年1
    月1 日起至98年5 月31日止，利用其代為收取大東家南園社
    區管理費之職務上機會，反覆、陸續將其向大東家南園社區
    住戶所收取而應存入大東家管委會金融帳戶內之管理費，共
    計新臺幣（下同）255 萬0708元（詳如附表所示），以變易
    持有為所有之意思，接續予以侵占入己挪為私用。
  (二)張益明知其需按月於每月5 日前，將其於前個月向大東家
    南園社區住戶所收取之管理費及社區相關收支費用憑證彙整
    ，連同大東家管委會於台中市農會之帳戶存簿內容明細影本
    及其製作之財務報表，提交永全公司，由永全公司會計人員
    整理、彙算、核對後，據以作成每月各項收支明細表，並依
    序交由被告及永全公司相關主管核章後，將該月之收支對照
    表，交予大東家管委會審閱、核章。詎為掩飾其上開業務侵
    占犯行，竟另基於行使偽造私文書之犯意，自97年2 月1 起
    至98年6 月5 日止，共計16次，分別於每月5 日前某日，在
    臺中市○區○○路155 號之大東家管委會辦公室內，均假冒
    台中市農會之名義，將上開大東家管委會申設之臺中市農會
    帳戶存簿空白內頁影印後，於空白內頁影本上黏貼其利用電
    腦製作完成之不實交易明細，再加以影印，使其符合大東家
    南園社區當月財務收支對照表之記載，而以此方式偽造私文
    書，並持提交予永全公司而行使之，均足以生損害於臺中市
    農會對帳戶交易紀錄管理之正確性及永全公司、大東家管委
    會之權益。嗣因甲○○自98年6 月8 日起無故曠職，永全公
    司負責人賴聰毅察覺有異，經永全公司會計人員核對大東家
    管委會臺中市農會存摺原本及上開收支對照表後，始查悉上
    情。
二、證據名稱：
  (一)被告於警、偵訊及本院之自白。
  (二)證人即告訴人永全公司代表人賴聰毅於警詢及偵查中之證述
    。
  (三)證人即大東家管委會主委李貞敏於警詢之證詞。
  (四)臺中市政府營利事業登記證、大東家南園綜合管理服務契約
    書、大東家南園96年12月份至98年5 月份收支對照表、偽造
    之大東家管委會上開台中市農會帳戶存簿內頁交易明細、臺
    中市農會對帳單、本院98年度訴字第2908號民事判決、和解
    書及臺中市第二信用合作社匯款回條影本各1 份。
三、論罪科刑：
  (一)被告張益係從事業務之人，其如犯罪事實欄(一)侵占業務上
    經手之管理費之所為，係犯刑法第336 條第2 項之業務侵占
    罪。按刑事法若干犯罪行為態樣，本質上原具有反覆、延續
    實行之特徵，立法時既予特別歸類，定為犯罪構成要件之行
    為要素，則行為人基於概括之犯意，在密切接近之一定時、
    地持續實行之複次行為，倘依社會通念，於客觀上認為符合
    一個反覆、延續性之行為觀念者，於刑法評價上，即應僅成
    立一罪。學理上所稱「集合犯」之職業性、營業性或收集性
    等具有重複特質之犯罪均屬之，例如經營、從事業務、收集
    、販賣、製造、散布等行為概念者是（最高法院95年度台上
    字第4686號判決參照），查被告本案業務侵占犯行，係於其
    經派遣至大東家管委會擔任總幹事乙職後，自97年1 月1日
    起至98年5 月31日止，將其日常經手而應存入大東家管委會
    台中市農會帳戶之管理費，依其需款情形，不定時將所需款
    項變易持有為所有之意，予以挪為己用，再將所餘款項存入
    等情，業據被告供承在卷，顯見被告逐次的侵占行為，係基
    於一業務侵占之犯意，而反覆、持續實行之複次侵占行為，
    其侵占管理費之行為，既含有多次性與反覆性，則其在同一
    時期內多次、反覆為侵占犯行，應屬集合犯，而論以一罪。
    公訴人起訴意旨認被告此部分所犯係接續犯，容有誤會。
  (二)被告如犯罪事實欄(二)冒用台中市農會名義，行使虛偽不實之
    台中市農會帳戶存簿內頁交易明細影本共計16次所為，均係
    犯刑法第216 條、第210 條之行使偽造私文書罪。被告偽造
    私文書之低度行為為行使之高度行為所收吸，不另論罪。
  (三)被告所犯業務侵占罪及16次行使偽造私文書罪，犯意個別、
    罪名不同，應分論併罰。
  (四)爰審酌被告係從事業務之人，本應忠於職守，竟違反職務上
    之誠實原則，利用擔任大東家管委會總幹事之機會，利用職
    務之便，侵占業務上所經手之管理費，且金額甚鉅，復為圖
    掩飾侵占犯行，而一再行使行偽造之私文書，嚴重侵害告訴
    人永全公司及被害人台中市農會、大東家管委會之權益，惡
    性非輕，且經永全公司賠償大東家管委會所受損害外，迄未
    能賠償永全公司因此所受之損害，惟被告並無犯罪前科，素
    行尚稱良好，有台灣高等法院被告前案紀錄表可按，及其犯
    罪之動機、目的、手段，暨其犯罪後於偵審中均坦承犯行，
    知所悔悟等一切情狀，分別量處如主文所示之刑，並定其應
    執行之刑，以示懲儆。
四、依刑事訴訟法第273 條之1 、第299 條第1 項前段、第310
    條之2 ，刑法第336 條第2 項、第216 條、第210 條、第51
    條第5 款，判決如主文。
本案經檢察官何建寬到庭執行職務。
中    華    民    國    99    年    6     月    30    日
                  刑事第十七庭  法  官  劉惠娟
以上正本證明與原本無異。
如不服本判決應於收受判決後10日內向本院提出上訴書狀，並應
敘述具體理由；其未敘述上訴理由者，應於上訴期間屆滿後20日
內向本院補提理由書（均須按他造當事人之人數附繕本）「切勿
逕送上級法院」。
                                書記官  童淑芬
中    華    民    國    99    年    6     月    30    日
附表：
┌──┬────┬─────┬─────┬──────┬───────┐
│編號│日期    │當月實收金│當月應存入│當月實際存入│被告侵占金額  │
│    │        │額即大樓管│台中市農會│台中市農會帳│(2)－(3)＝(4)    │
│    │        │理費(1)    │帳戶金額(2)│戶金額(3)    │              │
├──┼────┼─────┼─────┼──────┼───────┤
│一  │97年1月 │26萬6656元│26萬6656元│  4萬2036元 │    22萬4620元│
├──┼────┼─────┼─────┼──────┼───────┤
│二  │97年2月 │43萬2027元│43萬2027元│  7萬9016元 │    35萬3011元│
├──┼────┼─────┼─────┼──────┼───────┤
│三  │97年3日 │20萬6092元│20萬6092元│  4萬1588元 │    16萬4504元│                              │
├──┼────┼─────┼─────┼──────┼───────┤
│四  │97年4月 │38萬2984元│38萬2984元│ 27萬4844元 │    10萬8140元│
├──┼────┼─────┼─────┼──────┼───────┤
│五  │97年5月 │21萬5404元│21萬5404元│ 14萬7460元 │     6萬7944元│
├──┼────┼─────┼─────┼──────┼───────┤
│六  │97年6月 │34萬9715元│34萬9715元│107萬8910元 │補回72萬9195元│
├──┼────┼─────┼─────┼──────┼───────┤
│七  │97年7月 │39萬9950元│39萬9950元│ 19萬0888元 │    20萬9062元│
├──┼────┼─────┼─────┼──────┼───────┤
│八  │97年8月 │70萬2454元│70萬2454元│ 62萬9844元 │     7萬2610元│
├──┼────┼─────┼─────┼──────┼───────┤
│九  │97年9月 │45萬8515元│45萬8515元│ 26萬9844元 │    18萬8671元│
├──┼────┼─────┼─────┼──────┼───────┤
│十  │97年10月│15萬9502元│15萬9502元│  2萬4605元 │    13萬4897元│
├──┼────┼─────┼─────┼──────┼───────┤
│十一│97年11月│46萬9711元│46萬9711元│ 19萬6732元 │    27萬2979元│
├──┼────┼─────┼─────┼──────┼───────┤
│十二│97年12月│10萬2474元│10萬2474元│     1320元 │    10萬1154元│
├──┼────┼─────┼─────┼──────┼───────┤
│十三│98年1月 │51萬1406元│51萬1406元│  2萬8172元 │    48萬3234元│
├──┼────┼─────┼─────┼──────┼───────┤
│十四│98年2月 │ 9萬3872元│ 9萬3872元│  3萬0936元 │     6萬2936元│
├──┼────┼─────┼─────┼──────┼───────┤
│十五│98年3月 │49萬6026元│49萬6026元│  4萬6392元 │    44萬9634元│
├──┼────┼─────┼─────┼──────┼───────┤
│十六│98年4月 │ 9萬0643元│ 9萬0643元│     5104元 │     8萬5539元│
├──┼────┼─────┼─────┼──────┼───────┤
│十七│98年5月 │57萬5173元│57萬5173元│  27萬4205元│    30萬0968元│
├──┴────┴─────┴─────┴──────┴───────┤
│被告侵占金額合計：255萬0708元                                       │                                  │                │
└──────────────────────────────────┘
附錄論罪科刑法條：
中華民國刑法第336條
（公務公益侵占罪、業務侵占罪）
對於公務上或因公益所持有之物，犯前條第 1 項之罪者，處 1
年以上 7 年以下有期徒刑，得併科 5 千元以下罰金。
對於業務上所持有之物，犯前條第 1 項之罪者，處 6 月以上
5 年以下有期徒刑，得併科 3 千元以下罰金。
前二項之未遂犯罰之。
中華民國刑法第210條
（偽造變造私文書罪）
偽造、變造私文書，足以生損害於公眾或他人者，處 5 年以下
有期徒刑。
中華民國刑法第216條
（行使偽造變造或登載不實之文書罪）
行使第 210 條至第 215 條之文書者，依偽造、變造文書或登載
不實事項或使登載不實事項之規定處斷。

司法院資訊處製作；財團法人民間司法改革基金會備份。
